【裁判字號】    92,訴,184
【裁判日期】    920605
【裁判案由】    漁業法
【裁判全文】
臺中高等行政法院判決                              九十二年度訴字第一八四號
                              .
    原      告  乙○○
                丁○○
                戊○○
                甲○○
                丙○○
    原      告
    兼右  二人
    訴訟代理人  己○○
    被      告  苗栗縣政府
    代  表  人  庚○○
    訴訟代理人  壬○○
右當事人間因漁業法事件，原告不服行政院農業委員會中華民國九十二年一月九日農
訴字第○九一○一四六八二一號訴願決定，提起行政訴訟。本院判決如左︰
    主  文
原告之訴駁回。
訴訟費用由原告負擔。
    事  實
一、事實概要：緣原告等六人與陳世玉共七人於苗栗縣八卦力溪封溪護漁保護措施禁
    漁區內（泰安鄉八卦村一鄰八卦溪橋上游約三○○公尺處）利用手持式撈網捕溪
    蝦。經被告認原告等人違反漁業法第四十四條第四款暨被告九十年十二月十一日
    九○府農漁字第九○○○一一四九○二號公告之規定，而依漁業法第六十五條第
    五款之規定各處以新台幣（下同）三萬元之罰鍰，原告等不服，提起訴願，亦均
    遭行政院農業委員會以決定駁回訴願，而提起本件行政訴訟。
二、兩造聲明：
  （一）、原告聲明求為判決：訴願決定及原處分均撤銷。
  （二）、被告聲明求為判決：駁回原告等之訴。
三、兩造之爭點：
  （一）、原告起訴意旨略以：
      １、原處分機關主張原告等人未經許可於民國九十一年五月五日凌晨一點二十
          分，在苖栗縣泰安鄉八卦村一鄰八卦溪橋上游約三○○公尺處，八卦力溪
          溪流禁漁區內，以手持式撈網捕溪蝦，為苖栗縣警察局大湖分局龍山派出
          所員警及河川巡查隊當場查獲，移送原處分機關處理，原處分機關以原告
          等人違反漁業法第四四條第四款之規定，應依同法第六十五條第五款規定
          處罰，乃以九十一年六月二十六日府農漁字第九一○○○五八二六二號處
          分書等對原告等人各處新台幣三萬元罰鍰。
      ２、原告等人係居住在台中市南屯區大誠里九鄰同一棟大樓之鄰居，因平日各
          自忙於照料自己經營之事業，乃乘假日共同相約攜帶家屬至泰安鄉露營、
          烤肉，聯繫彼此家庭間之情誼，並於九十一年五月四日深夜十一點由台中
          市出發至泰安鄉露營、烤肉。龍山派出所楊姓員警可作證。
      ３、於九十一年五月五日約凌晨一點左右，到達露營地後，由各戶女眷及小孩
          在露營地負責雜務。原告等人因甲○○建議大家至離露營地約三～四公里
          處之溪邊捕溪蝦及戲水，甲○○會做此建議係因其於九十年十月份，曾至
          該溪附近烤肉、戲水，感覺頗為有趣又好玩。於是原告等人及陳世玉共七
          人乃共乘一部廂型車前往戲水、捕溪蝦。
      ４、從露營地到八卦力溪此一路程中因為當時係深夜，故大家均有發現一部小
          貨車緊跟著原告所乘坐之箱型車，甚至到達八卦村八卦溪橋上游約三○○
          公尺處，當我們停車時，該車（即河川巡查員）亦停靠在本車正後方不到
          一公尺，當時本車駕駛丙○○下車時，有拿手電筒照向從該車下車之一男
          一女（事後於警察局作筆錄時，員警告知其男、女為河川巡守員），而且
          該車在尾隨本車過程中，以及下車處與原告等相距不到一至二公尺之距離
          卻未曾告知受處分人該溪已經於九十年十二月二十五日起公告封溪，為禁
          漁區段。
      ５、該兩名巡查員見受處分人等，下溪後立即離去，約五分鐘後有四、五人再
          一次到達現場，亦未告知該段已封溪，而受處分人也都以為他們也是來此
          夜遊或戲水之遊客。嗣後經過約十分鐘，就有兩輛警車到達現場，告知該
          溪為禁漁區段，而且已於九十年十二月二十五日公告封溪。
      ６、基於上述事實之敘述：原告等人從台中至泰安鄉，以及從露營地到八卦力
          溪溪之路程中，因屬深夜，均未見有任何公告禁止捕漁之告示牌，且巡查
          員在尾隨原告等人之箱型車到八卦力溪之路程中，亦從未對原告有任何告
          知或告誡禁止捕漁之行為，以致於使原告誤觸其法令，而非故意犯法。
      ７、本案真正有捕蝦行為者為陳世玉、甲○○、乙○○等三人，共捕獲溪蝦十
          兩，原告當然知道相關行為不能因為不知道而要求卸責免罰，故從頭到尾
          均配合員警之調查，製作筆錄時派出所主管及楊姓員警一再告訴原告等人
          此為同一案件只會開立一份處分書，經警方誤導，原告等人才同意於未經
          法定程序偵訊於短短一個小時製作七份筆錄，其中筆錄均屬相似之內容，
          部份是抄寫好後，再要求受處分人簽名蓋手印。然而苖栗縣政府卻分別就
          依七人之筆錄各處以三萬元之處罰方式，十兩溪蝦處罰七人共二十一萬元
          ，此種處罰方式與警察單位製作筆錄時之說法完全不同，事實上，如果不
          是警方一再強調此為共同單一違法案件，未捕撈溪蝦之四人絕不可能同意
          在抄寫之筆錄上簽名，用大砲打小鳥且違反誠信原則，出爾反爾讓受處分
          人完全無法接受此種處分方式，且原處分機關對違法事實之認定，顯然僅
          依據違反法定程序及與事實不符之警訊筆錄做成七份處分書，明顯無視於
          本案之事實違法作成處分。本案捕撈溪蝦之工具為三把手電筒、三把手持
          式小撈網，筆錄上所寫六支魚網，其實有三支是從車上拿下來的，十兩溪
          蝦是由陳世玉、甲○○、乙○○等三人共捕獲，其他四人丁○○、丙○○
          、戊○○、己○○等既無手電筒及撈網根本無任何打撈之行為，只是原告
          等人太單純，相信警方之說法（此為同一違法事件，只會開一份處分書）
          但因七人皆在場，依照規定必須製作七份筆錄，所以大家才同意簽名蓋章
          。
      ８、受處分人對於原處分機關相關行為有下列不服之事由：
      （１）、原處機關未在相關路口設立明顯之告示牌，就實際設置之告示牌亦有
              明顯設置上之重大錯誤，造成任何人均不可能在深夜行車中能發現其
              告示牌及其中所規定之相關內容及文字。
      （２）、在稽查過程中巡守員一直尾隨在原告所乘坐之箱型車後方，然而巡守
              員並未做任何警告或防範措施，致使原告在不知情情形下，違反禁止
              捕魚之規定，而造成違法捕蝦十兩之事實發生。
      （３）、巡守員執法觀念錯誤，封溪禁漁之目的在於保護生態魚類而不在於處
              罰之績效，眼見原告等即將誤闖封溪禁漁保護區戲水時，竟然應警告
              而未警告，不僅使原告因不知相關禁止規定，造成有三個人違法捕捉
              溪蝦，誤觸法規，而有十兩溪蝦遭到傷害，對巡守員能預防而不預防
              之保育執法方式與觀念更直接破壞八卦力溪縱谷生態保育之目的。
      （４）、本案之違法捕蝦行為，完全是巡守員在能採取有效的預防措施之前提
              下竟然不採行預防警告方法（應作為而不作為），造成原告在無知的
              情形下造成違法傷害生態保育之行為，該巡守員其行政行為完全違反
              漁業法之立法目的，更對八卦力溪生態環境保護造成直接之傷害。
      （５）、受處分人在龍山派出所製作筆錄時，約凌晨一點二十分左右，派出所
              所長及員警告知受處分人等七人本案係屬同一件違法行為，只會共同
              開立一份處分書，而且大家也擔心在露營地之家屬，因此受處分人等
              才願意在最短的一個小時內完成七份筆錄（先寫四份筆錄其他三份筆
              錄照抄之方式）並於筆錄上簽名蓋手印，但原處分機關竟然是分別就
              受處分人等七人各處三萬元之處罰開具七份處分書。
      ９、因此受處分人對本事件原處分機關所作之各階段行政行為，以及處罰方式
          及結果均認其為違反法律規定，所要求之內容，其理由如後：
      （１）、按法律不能強人所難，對毫無期待可能性之事不能強求人民遵守，方
              符憲法保障人民權利的意旨，最高行政法院八十五年判字第二六一七
              號判決亦承認期待可能性原則係屬憲法層次之原則。現違章行為之處
              罰，若法律無特別規定者，仍以行為人具有過失為必要，但法律上所
              指之過失定義，乃以指行為人對違章結果之產生（即本件原告對於禁
              止捕魚之管制規定）應注意且能注意而不注意為其構成要件，其中應
              注意中所討論者乃屬客觀注意義務之具體內容問題，由於行政法上客
              觀注意義務之產生均源自於行政實體法之抽象規定，並不成問題，然
              而有關能注意則涉及違章行為人主觀上之注意能力與個案之特殊時空
              背景下有無注意可能性等問題，則需依具體案件之情節單獨定之。
      （２）、按行政行為之內容應明確，依行政程序法第五條所規定，蓋行政行為
              之作用在使抽象之法規具體化，以適用於個別之事件，因此不論行政
              命令、行政處分或其他行政上事實行為，其內容需明確，相對人始能
              正確履行其義務。換言之，行政機關就其實現行政法所規定之公共義
              務內容，不論是行使任何一種行政行為均必須具體明確，其具體明確
              之程度應由負責實施相關行政執行之行政機關，就其行為之形式外觀
              讓一般人民有足以認定行政行為之內容與範圍之可預見性，讓一般普
              通人不至混淆誤認之虞始可。因此行政行為之內容不明確者，即係有
              瑕疵之處分，即應構成得撤銷之理由。
      （３）、收到處分書後，原告回到現場雖然發現八卦溪橋頭設有告示牌，但其
              設置上有二項嚴重之錯誤，深夜開車經過該路段，不可能看見封溪之
              告示牌。第一項錯誤：告示牌附近並無任何照明設施（沿線並無明亮
              之路燈）且告示牌亦無夜間螢光反應，在開車過程中，不可能看見任
              何封溪禁漁三年之告示牌。第二項錯誤：告示牌之設置方向與沿線道
              路成平行（正確方向應成九十度）且封溪告示牌亦被雜草遮蔽。故該
              封溪告示牌除了座落不明顯處外，其設置方向亦讓開車之遊客無從知
              道該溪流有任何封溪禁漁之規定。
      （４）、巡守員應告誡而不告誡之違反行政行為造成漁業法規之誤用且違反比
              例原則。依德國法學家Ｒｕｄｏｌｆｖｏｎｊｈｅｒｉｎｇ所言目的
              乃一切法律之創造者，若不能掌握法律制度設置之目的，即無以真正
              認識相關法律，並期待正確地加以適用。按行政法上比例原則就其狹
              義意義指禁止為達預見結果，採取不成比例之措施，換言之，比例原
              則要求動機、目的及程度均呈一合理之關係，最高行政法院七十一年
              判字第九二五號判例即認為行政裁量權之行使，倘有違背法令誤認事
              實、違反目的、違反平等原則或比例原則等情形之一者，仍不失為違
              法，另行政機關行使裁量權，除不得逾越法定之裁量範圍，並應符合
              法規授權之目的且須依照比例原則就當事人有利及不利之情形一併注
              意，否則即構成裁量瑕疵之違法，此觀行政程序法第七條、第九條、
              第十條規定自明。
      （５）、按本件七份筆錄所記載之違法事實均完全相同（溪蝦十兩價值約二百
              元）同一違法事實卻有不同受處分人之七張處分書（更離譜的是：１
              、有五張處分書文號完全相同；２、戊○○的處分書受處分人寫成廖
              文彬；３、乙○○拒收處分書後，原處分機關僅以電話告知，而尚未
              將處分書合法送達，原告等確實不服處分機關之執法方式等語。
  （二）、被告答辯意旨略以：被告為資源管理及漁業結構調整需要以九十年十二月
          十一日九○府農漁字第九○○○一一四九○二號公告苗栗縣泰安鄉八卦力
          溪漁區實施水產動植物保護措施。依上開公告已明文公告苗栗縣泰安鄉八
          卦力溪漁區實施封溪護漁保護措施，以確保河川生態資源之永續利用。封
          溪禁漁期間自九十年十二月二十五日起至九十三年十二月三十一日止。禁
          漁區範圍係由苗栗縣泰安鄉八卦村一鄰錦卦吊橋以上八卦力溪及其支流共
          約八公里。違者依漁業法第六十五條之規定，處新臺幣三萬元以上十五萬
          元以下罰鍰。原告等人於九十一年五月五日一時二十分於苗栗縣八卦力溪
          封溪護漁保護措施禁漁區內（泰安鄉八卦村一鄰八卦溪橋上游約三○○公
          尺處）利用手持式撈網捕溪蝦，並被苗栗縣警察局大湖分局龍山派出所於
          當日查獲。依據該分局偵訊（調查）筆錄指出，原告等人於苗栗縣八卦力
          溪封溪護漁保護措施禁漁區內（泰安鄉八卦村一鄰八卦溪橋上游約三○○
          公尺處）利用手持式撈網捕溪蝦。因此，原告等人行為業已違反前開規定
          ，據此被告依規定處以最低罰鍰新台幣三萬元整處分並無不當等語。
    理  由
一、按「主管機關為資源管理及漁業結構調整，得以公告規定左列事項：．．．四漁
    區、漁期之限制或禁止。．．．」、「有左列情事之一者，處新台幣三萬元以上
    十五萬元以下罰鍰：．．．五違反第四十四條第四款至第九款規定之一者。．．
    ．」漁業法第四十四條第四款及同法第六十五條第五款分別定有明文。
二、本件被告以原告等六人與陳世玉共七人於苗栗縣八卦力溪封溪護漁保護措施禁漁
    區內，即苖栗縣泰安鄉八卦村一鄰八卦溪橋上游約三○○公尺處，利用手持式撈
    網捕溪蝦，違反漁業法第四十四條第四款暨被告九十年十二月十一日九○府農漁
    字第九○○○一一四九○二號公告之規定，而依漁業法第六十五條第五款之規定
    各處以新台幣（下同）三萬元之罰鍰；原告等則以前開如事實欄之主張，作為原
    處分及訴願決定違法之論據，提起本件訴訟。
三、經查，原告等六人與陳世玉共七人於苗栗縣泰安鄉八卦村一鄰八卦溪橋上游約三
    ○○公尺處，利用手持式撈網捕溪蝦之事實，已據原告等分別於為警查獲後進行
    調查時，分別供承在卷，有警製作之筆錄在卷可證，且原告等人警訊中所供之事
    實，經核亦屬一致。原告等人雖主張違章發生當時，真正有捕蝦行為者僅為陳世
    玉、甲○○、乙○○等三人一節，核與其等於警訊中所供不合，且查，本件原告
    等人於警訊中，係普別由馮榮輝、辛○○、高進聖、吳燕鵬等人製作筆錄，並非
    由單一員警所製作，有其等筆錄影本在卷可證，而本件違章事發生之經過，係原
    告等六人與陳世玉共七人於九十一年五月五日凌晨一時二十分，前往事發之現場
    ，依原告等人所稱當天一同前往苖栗者，尚有其等之家人，當時係在露營地之事
    實，加以觀察，若原告等人非共同前往違章現場捕蝦，有部分人僅係同往現場戲
    水，衡諸常理與經驗法則，應無於凌晨一時二十分之深夜前往之可能；又若出遊
    係與家人前來，既係前往戲水，何以家人未一同前往？另按當時若非同往之七人
    均有捕蝦之事實，縱查獲後員警曾告以同一案件只會作一份處分，以原告等人均
    係已成年，心智均已成熟之人，依理，原告等人亦應無對於自己所未為之違法行
    為，僅因警之上開言論，即作不實之供認。況當時擔任八卦派出所所長且在場之
    辛○○於本院準備程序時，對於查獲當時之情形證稱：「是八卦力溪之巡守員田
    文卿打電話報案的，說有人在八卦力溪封溪段捕蝦，我到現場時，該些涉嫌捕蝦
    人已被巡守員控制了，所以我請他們上來，該些人有的自行開車有的坐巡邏車到
    派出所，我問他們有無捕蝦及經過情形，並要他們拿出捕蝦工具，當時原告多人
    分開由員警製作筆錄，他們說是一票人進去補蝦，原告的筆錄不是全部都由我製
    作，所以詳細情形我不清楚，究竟是全體的人都有捕蝦，還是只有其中某些人去
    捕蝦，我不確定。」等語；而於訊及當時原告等人有無特別告知警察，只是其中
    少數人在捕蝦，其他的人是在玩水時，證人辛○○則證稱：「沒有印象」。足認
    原告等人此部分之主張，與事理尚有未合，且無證據可資認定原告等於警訊時所
    為之供述與事實不符。至原告主張本件七份筆錄所記載之違法事實均完全相同一
    節，按本件原告等人係於同一時間一同前往違章現場，而有本件違規事實之發生
    ，故經警分別對原告等人所製作之筆錄內容大致相同，亦屬當然。是原告等此部
    分之主張，尚難採認。至原告主張於查獲當時，僅有三支手持式撈網，另三支是
    從車上拿下來一節，按縱如原告等人所主張查獲當時僅有三支手持式撈網，因本
    件用以捕蝦之工具－手持式撈網，係可重複使用之物，故不影響本件參與捕蝦之
    人有七人之認定，是原告此部分主張不問查獲現場用以捕蝦之撈網是否為三支，
    均不影響本案之認定。
四、又查，原告等人利用手持式撈網捕溪蝦之地點，係於經公告之八卦力溪封溪護漁
    保護措施禁漁區內，為原告等所不爭，且有苖栗縣政府九十年十二月十一日所為
    實施封溪護漁保護措施公告影本及設於現場之公告照片在卷可稽，足認原告等人
    係於經主管機關苖栗縣政府公告為禁漁區內有利用手持式撈網捕溪蝦之事實。再
    觀諸上開公告之內容，已足以使一般人民有對於其規定禁止之事項有正確之認識
    ，而無混淆誤認之虞，是被告上開實施封溪護漁保護措施公告，並無不明確之情
    形。
五、末按「人民違反法律上之義務而應受行政罰之行為，法律無特別規定時，雖不以
    出於故意為必要，仍須以過失為其責任條件。但應受行政罰之行為，僅須違反禁
    止規定或作為義務，而不以發生損害或危險為其要件者，推定為有過失，於行為
    人不能舉證證明自己無過失時，即應受處罰。．．．」亦經司法院大法官會議作
    成釋字第二七五號解釋在案。本件原告等所違反者，為主管機關依漁業法第四十
    四條第四款規定，公告於前開地點及時間實施水產動物保護措施之禁止規定，又
    依同法第六十五條第五款規定，於違反漁業法第四十四條時，處罰並不以發生損
    害或危險為其要件，故依上開司法院大法官會議釋字第二七五號解釋意旨，即推
    定原告等為有過失。再查，被告機關於作成上開實施水產動物保護措施之公告後
    ，已於道路入口及道路旁設立公告牌及警告牌，有此等公告牌及警告牌之照片附
    於卷內可據，且證人辛○○亦證稱：「由原告的露營地點到下溪捕蝦的地點，在
    路邊有二處封溪公文的公告，至於夜間是否能看到，則因個人視力或注意力而不
    同。」等語，應認被告上開公告牌及警告牌之設置，對於八卦力溪封溪護漁之事
    ，已作適當之公告。是原告等雖主張被告於告示牌之設置上有：一、告示牌附近
    並無任何照明設施（沿線並無明亮之路燈）且告示牌亦無夜間螢光反應；二、告
    示牌之設置方向與沿線道路成平行（正確方向應成九十度）且封溪告示牌亦被雜
    草遮蔽之錯誤云云。衡情，以原告等人屬外來遊客，並非居住於本件違章地點之
    附近，如認原告等人有本件違章行為，非屬明知而故意違反，固合情理；惟以本
    件之客觀事證，及原告所提出之照片中所示告示牌設置之情形，及原告等所指該
    等告示牌被雜草遮蔽之程度言，縱因本件係於夜間發生違章情事，且認原告等確
    非於明知有前開封溪禁漁公告下，而有本件違章情事，仍難認原告等人本件違反
    上開禁止規定，並無過失，亦難認無期待原告等遵守上開公告禁止規定之可能，
    是尚難以原告等此等主張，而為原告等有利之認定。
六、至原告等主張有巡守員應告誡而不告誡之違反行政行為造成漁業法規之誤用且違
    反比例原則一節。按違反漁業法第四十四條第四款之規定，依同法第六十五條第
    五款，其處罰要件，並未以行為人經警告為前提，是本件縱有原告所指當時有巡
    守員眼見原告等即將誤闖封溪禁漁保護區戲水時，而未警告，至原告等人已為違
    章之行為後，即報警取締之事實，且封溪禁漁之目的，在於保護生態魚類，而不
    在於處罰之績效，觀念固屬正確，然此一主張，仍無解於原告等人有違章事實之
    存在，與其等行為之可罰性；又漁業法第六十五條第五款對於違反同法第四十四
    條第四款者，予以罰鍰之處罰，對於該第四十四條第四款所規定漁區、漁期之限
    制或禁止規範目的達成，亦有遏止之效果，此一處罰，與漁業法第四十四條第四
    款規定間並無動機、目的及程度間有不合理關係之情形。且本件原告等所為違章
    之事實，固難謂情節重大，然被告機關對原告等人所為罰鍰三萬元之處分，核屬
    法定罰責之最下限，是本件自難認被告之處分有違反比例原則之情形。
七、另原告主張戊○○的處分書受處分人寫成廖文彬；乙○○拒收處分書後，原處分
    機關僅以電話告知，而尚未將處分書合法送達一節。經查，原告廖文彬之處分書
    ，以卷附之該處分書影本觀之，並無記載姓名錯誤情事，有該處分書影本在卷可
    憑，而原告廖文彬於本件準備程序中亦陳稱：「第一次名字寫錯，第二次對了。
    」；另原告乙○○已合法收受原處分，有送達乙○○之送達證書影本一份在卷可
    證，亦經乙○○於準備程序車陳稱：「原先沒有送達，後來由壬○○先生親自送
    達，我就有收到了。」等語，是原告等此部分之主張，亦難認原處分有違法情事
    。
八、綜上所述，被告機關認原告等六人與陳世玉共七人，有於苗栗縣八卦力溪封溪護
    漁保護措施禁漁區內（泰安鄉八卦村一鄰八卦溪橋上游約三○○公尺處）利用手
    持式撈網捕溪蝦之事實，而以當時該地點已經被告依漁業法第四十四條第四款規
    定作成九十年十二月十一日九○府農漁字第九○○○一一四九○二號公告，認原
    告等人違反漁業法第四十四條第四款及被告依該規定作成之九十年十二月十一日
    九○府農漁字第九○○○一一四九○二號公告之規定，而依漁業法第六十五條第
    五款之規定各處以三萬元之罰鍰，於法並無不合。訴願決定予以維持，亦無違誤
    ，原告等以上開理由，提起本件訴訟，所為主張尚難認為有理由，應予駁回。此
    外，原告所為其他主張，經核，均不足以影響本件判決之結果，爰不一一論述，
    併此敘明。
據上論結，本件原告之訴為無理由，依行政訴訟法第一百九十五條第一項後段、第九
十八條第三項前段、第一百零四條、民事訴訟法第八十五條第一項前段，判決如主文
。
中    華    民    國    九十二      年      六        月      五        日
                 臺 中 高 等 行 政 法 院   第 四 庭
                                審 判 長 法 官 沈 應 南
                                         法 官 黃 淑 玲
                                         法 官 許 武 峰
右正本證明與原本無異。
如不服本判決，應於判決送達後二十日內向本院提出上訴書狀，其未表明上訴理由者
，應於提起上訴後二十日內向本院提出上訴理由書（須附繕本）；如於本判決宣示或
公告後送達前提起上訴者，應於判決送達後二十日內補提上訴理由書（須依對造人數
附具繕本）。未表明上訴理由者，逕以裁定駁回。
提起上訴應預繳送達用雙掛號郵票拾份(每份三十四元)。
中    華    民    國    九十二     年       六        月      五        日
                                法 院 書 記 官 廖 倩 慧


司法院資訊處製作；財團法人民間司法改革基金會備份。
